【裁判字號】    99,基簡,173
【裁判日期】    990414
【裁判案由】    損害賠償等
【裁判全文】
臺灣基隆地方法院基隆簡易庭民事判決
原      告  甲○○
訴訟代理人  丙○○
被      告  港都傳奇公寓大廈管理委員會
法定代理人  乙○○
訴訟代理人  俞隆華
上列當事人間請求損害賠償等事件，本院於中華民國99年3 月31
日言詞辯論終結，判決如下：
    主  文
原告之訴駁回。
訴訟費用由原告負擔。
    事實及理由
一、原告主張：
（一）原告經拍賣程序，於民國97年11月26日購得原屬黃錦文所
      有基隆市○○區○○街73號13樓之1 、71號等地下1 層權
      利範圍90分之1 之建物（下稱系爭房屋）後，委託原告之
      母丁○○向被告請求給付系爭房屋之大門及電梯感應卡，
      以便偕同相關人員進出系爭房屋，洽商出租事宜，然被告
      竟依據公寓大廈管理條例第24條第1 項、住戶規約及第14
      屆區分所有權人大會決議，以黃錦文積欠32個月之管理費
      新台幣（下同）4 萬960 元、電梯維護費1 萬240 元及停
      車場清潔費9,600 元，合計6 萬800 元，應由原告繼受為
      由，在原告繳清黃錦文積欠之前開費用前，拒絕給付上開
      感應卡，使原告無法使用收益系爭房屋，侵害原告之權利
      。
（二）原告因不堪無法使用收益系爭房屋之損失，不得已將系爭
      房屋賤價出售，為將系爭房屋點交買受人，僅得依據被告
      不法拒絕給付感應卡之脅迫手段，於98年6 月16日繳清黃
      錦文之欠費6 萬800 元，然原告無繼受原區分所有權人黃
      錦文欠費之義務，依民法第92條第1 項規定，以本件起訴
      狀繕本之送達，作為撤銷原告因受被告脅迫而繳清黃錦文
      欠費之意思表示，被告無法律上之原因而受利益，致原告
      受有損害，依民法第179 條不當得利之規定，請求被告返
      還不當得利6 萬800 元。
（三）原告自97年11月26日取得系爭房屋之所有權後，因受被告
      以上開拒絕給付感應卡之不法手段，脅迫繼受黃錦文積欠
      之費用6 萬800 元，致原告自97年11月26日至98年6 月16
      日無法使用、出租、收益系爭房屋，期間長達7 個月，以
      管理費每坪每月40元，租金每坪每月400 元計算，被告侵
      害原告租金收入之數額為10萬6,400 元【計算式：系爭房
      屋面積為（87.21 平方公尺＋3429.24 平方公尺×1/90）
      ÷3.3 平方公尺＝37.97 坪；7 個月之租金收入為400 元
      ×37.97 坪×7 個月＝10萬6,400 元】，依民法第184 條
      規定，應由被告負損害賠償責任。
（四）聲明：（一）被告應返還原告6 萬800 元及自起訴狀繕本
      送達被告之翌日起至清償日止，按週年利率百分之5 計算
      之利息。（二）被告應賠償原告10萬6,400 元及自起訴狀
      繕本送達被告之翌日起至清償日止，按週年利率百分之5
      計算之利息。
二、被告則以：依據港都傳奇公寓大廈第14屆區分所有權人大會
    決議，住戶積欠管理費超過3 個月以上者，即對該住戶之感
    應卡進行鎖卡，因黃錦文積欠管理費超過3 個月，被告即依
    上開決議內容，拒絕核發系爭房屋大門及電梯之感應卡予原
    告，然原告、家人或裝潢工人均得在社區警衛室，以身分證
    件換取磁卡後，以磁卡進入電梯及系爭房屋，離去時再將磁
    卡交還警衛室即可，被告未限制原告之行動自由，亦未對原
    告為侵權行為，而原告繳納黃錦文積欠管理費之原因，係因
    原告出售系爭房屋後，經買受人要求，始自行繳納，非被告
    要求原告繳納等情，資為抗辯。並聲明：駁回原告之訴。
三、兩造不爭執之事項
    原告經拍賣程序，於97年11月26日取得原為黃錦文所有系爭
    房屋之所有權，而黃錦文積欠被告管理費、電梯維護費及停
    車場清潔費合計6 萬800 元，被告以黃錦文未繳管理費為由
    ，依據該社區第14屆區分所有權人大會決議，拒絕交付系爭
    房屋之大門及電梯感應卡予原告，惟原告仍得以在警衛室以
    身分證件換取磁卡之方式，進入社區及系爭房屋，嗣原告於
    98年6 月16日繳清黃錦文積欠之管理費等情，未據兩造爭執
    ，復有原告提出之本院不動產權利移轉證書、管理費收費證
    明附卷可稽，堪以認定。
四、原告主張其於98年6 月16日繳付黃錦文積欠管理費之意思表
    示，係受被告拒絕交付感應卡行為之脅迫，依民法第92條第
    1 項規定，撤銷該意思表示，且其無繼受黃錦文欠費之義務
    ，被告收受其繳付之管理費6 萬800 元為不當得利，請求被
    告返還，又被告拒絕交付感應卡，使其無法使用收益系爭房
    屋，復限制其行動自由，不法侵害其權利，依據侵權行為之
    法律關係，請求被告賠償其租金之損失等情，被告則以前揭
    情詞置辯，經查：
（一）不當得利部分
    1.按區分所有權之繼受人，應於繼受前向管理負責人或管理
      委員會請求閱覽或影印公寓大廈管理條例第35條所定文件
      ，並應於繼受後遵守原區分所有權人依該條例或規約所定
      之一切權利義務事項，公寓大廈管理條例第24條第1 項固
      定有明文，惟該項規定所繼受者，乃契約地位之繼受，亦
      即後手對於其繼受後所應生權利義務悉依相關條例或規約
      定之，並非繼受前手已發生之債務，換言之，除新區分所
      有權人依民法第300 條或第301 條規定，訂立債務承擔契
      約，願為原區分所有權人代為清償積欠之管理費外，對於
      原區分所有權人所積欠之管理費，此項債權債務關係原係
      存在於社區管理委員會與積欠管理費之原區分所有權人之
      間，依債之相對性原則，應向原區分所有權人請求，非在
      公寓大廈管理條例第24條第1 項所定繼受之範圍內。本件
      原告主張其拍定買受系爭房屋後，未因公寓大廈管理條例
      第24條第1 項規定，當然繼受原區分所有權人黃錦文對被
      告所負管理費之債務等情，參酌上開所述，應屬可採，換
      言之，原告無代為繳付黃錦文積欠管理費之義務，然原告
      於98年6 月16日已繳清黃錦文積欠之管理費一節，已如前
      述，足認原告就黃錦文對被告所負債務，與被告訂立債務
      承擔契約，是應審究者，即原告與被告訂立債務承擔契約
      之意思表示，是否係因脅迫所為。
    2.次按因被脅迫而為意思表示者，表意人得撤銷其意思表示
      ，民法第92條第1 項前段已有明文；所謂因被脅迫而為意
      思表示，係指因相對人或第三人以不法危害之言語或舉動
      加諸表意人，使其心生恐怖，致為意思表示而言，當事人
      主張其意思表示係因被脅迫而為之者，應就其被脅迫之事
      實，負舉證之責任（最高法院21年上字第2012號判例及95
      年度台上字第2948號判決可資參照）。本件原告主張其係
      因遭受被告拒絕交付感應卡之脅迫行為，始為願代償黃錦
      文債務之意思表示等情，惟原告及被告均稱被告雖未交付
      感應卡予原告，然原告、家人及裝潢工人仍得在社區警衛
      室，以身分證件換取磁卡之方式，進入社區及系爭房屋等
      情，足見以身分證件換取磁卡進入社區之方式雖略為不便
      ，然原告及家人仍得自由進出社區及系爭房屋，行動自由
      未遭限制，即難認被告拒絕交付感應卡之行為，在客觀上
      已足使原告心生恐怖，而該當民法第92條第1 項前段所稱
      之脅迫；另原告亦未舉證證明被告曾對其加諸何種不法危
      害之言語或舉動，使其心生恐怖，參酌前開所述，自難認
      原告主張其係因遭受被告之脅迫，始願代償黃錦文對被告
      所負之債務等情為有據，是原告依據民法第92條第1 項前
      段之規定，主張撤銷代償黃錦文債務之意思表示一節，即
      無可採；而原告既係出於自由意志，就黃錦文所負前開債
      務，與被告訂立債務承擔契約，則被告依此收受原告給付
      之6 萬800 元，即非無法律上之理由，故原告依據不當得
      利之法律關係，請求被告返還6 萬800 元等情，為無理由
      ，不應准許。
（二）侵權行為部分
      原告雖主張因被告拒絕交付感應卡，限制其行動自由，且
      致其無法使用收益系爭房屋，不法侵害其權利，使其受有
      租金損害，請求被告賠償等情，然被告辯稱因系爭房屋之
      原區分所有權人黃錦文積欠管理費，其係依據區分所有權
      人會議決議，拒絕交付感應卡予原告，但原告仍得以前開
      方式進入社區及系爭房屋，其未侵害原告之權利等情，按
      港都傳奇公寓大廈於96年6 月30日召開第14屆區分所有權
      人大會決議：「已領門禁感應卡（含電梯）住戶，若管理
      費超過3 個月以上未繳者，管委會將催繳通知逾1 星期仍
      未繳納者，進行電梯鎖卡，待繳交後再行開卡」，此有該
      次會議記錄在卷可憑，足見被告辯稱其係依據該社區區分
      所有權人會議之決議，拒絕交付感應卡予原告等情，非屬
      無據；又原告與其家人、裝潢工人均得以換取磁卡之方式
      ，進入社區及系爭房屋，業如前述，堪認原告得以自由進
      出及使用系爭房屋，是難認原告主張因被告拒絕交付感應
      卡，使其無法使用收益系爭房屋，復限制其行動自由等情
      為可採，換言之，尚難認被告未交付感應卡之行為，已不
      法侵害原告之行動自由或使用系爭房屋之權利，故原告依
      據侵權行為之法律關係，請求被告賠償其無法使用系爭房
      屋之損害10萬6,400 元一節，亦不應准許。
（三）綜上，原告依據不當得利及侵權行為之法律關係，請求被
      告給付6 萬800 元、10萬6,400 元及均自起訴狀繕本送達
      被告之翌日起至清償日止，按週年利率百分之5 計算之利
      息，為無理由，應予駁回。
（四）本件為判決基礎之事證已臻明確，兩造其餘攻擊防禦方法
      及所提證據，經本院審酌後，認為均不影響本院前揭審認
      結論，爰不逐一指駁，附此敘明。
五、訴訟費用負擔之依據：民事訴訟法第78條。
中    華    民    國    99    年    4     月    14    日
                  基隆簡易庭法  官  邰婉玲
以上正本係照原本作成。
如對本判決上訴，須於判決送達後20日內，向本院提出上訴狀。
中    華    民    國    99    年    4     月    14    日
                            書記官  王毓嫻

司法院資訊處製作；財團法人民間司法改革基金會備份。
